【裁判字號】    98,消債抗,16
【裁判日期】    980820
【裁判案由】    聲請抗告
【裁判全文】
臺灣基隆地方法院民事裁定            98年度消債抗字第16號
抗  告  人  甲○○
                    （
非訟代理人  陳雅萍律師
上列抗告人因聲請消費者債務清理（更生）事件，對於中華民國
97年12月17日本院97年度消債更字第0350號第一審裁定提起抗告
，本院第二審合議庭裁定如下：
    主  文
原裁定除聲請費用部分外廢棄。
抗告人即債務人甲○○自中華民國九十八年八月二十日十七時起
開始更生程序。
命司法事務官進行本件更生程序。
    理  由
一、本件抗告人於原審聲請意旨略以：渠有不能清償債務之情事
    ，於消費者債務清理條例（下稱本條例）施行前，曾提出債
    權人清冊，以書面向最大債權金融機構國泰世華銀行請求共
    同協商債務清償方案，惟因協議條件苛刻，渠依協議條件每
    月應清償之金額（新臺幣23,493元）已逾渠每月收入（約新
    臺幣40,000元）之半數，扣除渠每月應清償之金額後，無法
    維持渠及家人最低基本生活，渠終因無力還款而毀諾（履行
    顯有重大困難），因不可歸責於渠之事由而違反協議，又渠
    無擔保或無優先權之債務總額未逾新臺幣（下同）1200萬元
    ，復未經法院裁定開始清算程序或宣告破產，爰向原審法院
    聲請更生等語。並提出抗告人之全戶戶籍謄本、財產及收入
    狀況說明書（含自國稅局取得之財產資料等文件）、債權人
    清冊、協議書影本、聯合徵信資料、勞工保險卡影本、各類
    支出單據原本及影本等件為證。
二、原審駁回抗告人之聲請，係以：(一)抗告人確曾於民國（下
    同）95年６月10日依銀行公會債務協商機制與金融機構債權
    人協商成立，約定自95年７月起，分80期，零利率，每月還
    款23,943元依各債權銀行債權金額比例清償各項債務，至全
    部清償止，而抗告人僅依約履行８期，此有抗告人提出之協
    議書暨還款計劃及聯合徵信中心當事人綜合信用報告等為證
    ，堪認屬實，從而依本條例第0151條第６項準用第５項之規
    定，本件抗告人須有不可歸責於己致履行上開協商條件顯有
    重大困難之事由，始得聲請更生。(二)依抗告人提出之95年
    及96年度綜合所得稅各類所得資料清單，抗告人95年度之收
    入為549,177.元，平均每月收入為45,765元（元以下四捨五
    入），96年度之收入為583,897.元，平均每月收入為48,658
    元，是抗告人於協商成立後之清償期內，並未發生收入減少
    之情形，反有漸增之趨勢；再者，依抗告人所提出之財產及
    收入狀況說明書，抗告人每月之生活、扶養費用，在協商成
    立之前後並無任何明顯之重大改變，亦即抗告人所陳述之生
    活及扶養費用之必要開銷，在協商成立之前即已始終存在，
    而非在協商成立之後始有突發之遽增，是本即難認抗告人具
    有上開所述之不可歸責於己致履行原協議顯有重大困難之事
    由。(三)抗告人固陳稱：協商條件嚴苛，且尚有房貸及車貸
    等負擔，實已超出抗告人之清償能力，致抗告人必須東挪西
    借，方能如期繳款云云，惟該協商條件既係由抗告人與最大
    債權銀行雙方協商所達成，在客觀事實並無顯著變動之下，
    上述情事核屬抗告人在協商時可得預見，據以評估可否履行
    協商條件之事實，實與「不可歸責於己之事由致履行顯有重
    大困難」之要件不符。又抗告人既有償債能力，縱有償債不
    便之情形，亦得經由個別債權銀行所提供之「個別協商一致
    性方案」及「95年債務協商變更還款條件方案」等協商程序
    ，以求適當履債，準此，堪認抗告人尚乏不可歸責於己致履
    行顯有重大困難之情形可言。(四)綜上，本件抗告人既與金
    融機構協商成立，復無不可歸責於己致履行原協議顯有重大
    困難之事由，則其聲請更生，顯然違背消費者債務清理條例
    第0151條第６項準用第５項之規定，自應駁回其更生之聲請
    等語，為其理由。
三、抗告意旨略以：(一)95年間金融機構一致性協商機制對債務
    人而言並無過多選擇餘地或談判空間，債務人為避免遭緊迫
    性之逼債，往往僅得思及當下，對於日後可能影響還款能力
    各因素均未能納入考量，是協商還款金額加計每月車貸、房
    貸還款金額已有不足乙節，確實非抗告人於協商時所得慮及
    。抗告人所能思及者，係將債務利息降低，以週轉方式償還
    ，未能思及親友未必能長期借款資助抗告人，致未能充分思
    考及正確判斷。(二)又抗告人每月收入僅４萬餘元，扣除協
    商還款及各項貸款後，並無餘款用以維持生活之所需，先前
    償還協商款多係向親友借貸方式填補，然原商借之親友現均
    已不願幫忙，參諸臺灣板橋地方法院97年度消債抗字第0146
    號裁定意旨「按協商時債務人之每月收入小於協商還款金額
    ，雖協商後債務人之收入支出狀況無明顯之變化，但如協商
    後債務人用以填補收支狀況失衡之資金來源發生變動，且此
    項變動非屬可歸責於債務人之事由，例如：債務人原係以向
    親屬借貸之方式填補資金缺口，嗣後親屬因無力借貸，致債
    務人無法履行協商之義務，亦屬協商成立後有不可歸責於己
    之事由」，是抗告人嗣後因親友不再同意資借抗告人填補資
    金缺口，致未能履行協商還款，確屬不可歸責於己之事由。
    (三)原審不僅未詳加調查，其認定亦悖於常情，且於法條之
    解釋適用上有所誤解，致為錯誤之裁定，為此提起抗告，請
    廢棄原裁定等語。
四、按「債務人與金融機構協商成立者，不得聲請更生或清算，
    但因不可歸責於己之事由，致履行顯有重大困難者，不在此
    限。」、「本條例施行前，債務人依金融主管機關協調成立
    之中華民國銀行公會會員辦理消費金融案件無擔保債務協商
    機制與金融機構成立之協商，準用前項之規定。」本條例第
    0151條第５項、第６項分別定有明文。本條例之立法意旨，
    在於避免已陷入經濟上困境之消費者，於惡性循環之債務窘
    境中自生自滅，而衍生嚴重之社會問題，難以維持安定之社
    會經濟秩序，故為兼顧債權人及債務人雙方之利益，對陷於
    經濟困境之消費者，乃允其於消費者債務清理條例施行後，
    得選擇以重建型之更生程序或清算型之清算程序清理其債務
    ，藉以妥適調整債務人與債權人及其他利害關係人間之權利
    義務關係，保障債權人獲得公平受償，並謀求消費者經濟生
    活之重建復甦機會。惟對於已與金融機構協商成立，或於本
    條例施行前，已依銀行公會債務協商機制與金融機構成立協
    商之債務人，若非因不可歸責於己之事由，致履行顯有重大
    困難，僅係為圖謀減免債務，而不為債務之履行，自有違債
    權契約為誠信契約之本旨，故依本條例第0151條第６項準用
    同條第５項前段之規定，不得聲請更生或清算，始能避免債
    務人任意毀棄已成立之協商，濫用更生或清算之債務清理程
    序，肇致道德危險。而此處所謂「不可歸責於己之事由」，
    難以一概而論，應斟酌債務人毀諾時之情事判斷之，如客觀
    上聲請人之支出增多，或收入、收益減少，非其成立協商時
    所能預期，又如協商成立時所定之條件過苛，超越債務人之
    負擔能力而客觀上履行不能，或雖未超過債務人之所得，然
    留予債務人使用之資金過少，使債務人無法維持其基本生活
    者，均屬之。次按「法院開始更生程序之裁定，應載明其年
    、月、日、時，並即時發生效力。」、「法院裁定開始更生
    或清算程序後，得命司法事務官進行更生或清算程序，必要
    時得選任律師、會計師或其他適當之自然人或法人一人為監
    督人或管理人。」本條例第45條第１項、第16條第１項亦分
    別定有明文。
五、經查：(一)本件抗告人並非從事營業活動之人，名下並無任
    何動產或不動產，且每月工作收入約為41,000元；而其積欠
    債務總額約為120.萬元，未逾1200萬元，此有抗告人提出之
    財產及收入狀況說明書為證，並經本院訊問屬實，堪認本件
    抗告人確有不能清償債務之情事。(二)而抗告人於本條例施
    行前，曾依銀行公會債務協商機制與最大債權金融機構國泰
    世華銀行協商成立，約定自95年７月起，分80期，零利率，
    每月償還23,943元依各債權銀行之債權金額比例清償各項債
    務，至全部清償為止。而抗告人僅依約履行７期，自96年２
    月起即毀諾而未再行依約清償，此有抗告人於原審所提出之
    協議書暨無擔保債務還款計劃及聯合徵信中心當事人綜合信
    用報告等在卷可參（見原審法院卷第50頁及第32頁）。(三)
    又依抗告人於原審所提出之95年及96年度綜合所得稅各類所
    得資料清單，抗告人之收入雖有逐年增加之趨勢，惟以96年
    收入總額583,897.元計算，平均每月收入約為48,658元（計
    算式：583,897.元÷12≒48,658元；元以下四捨五入），扣
    除抗告人依協商條件每月應清償之23,943元，僅餘24,715元
    ，此須另支付車貸11,000元及房貸17,000元，已有不足，遑
    論再負擔抗告人每月之必要支出及扶養費，可見該協商條件
    確實過於嚴苛。故本件衡情應係金融機構債權人僅考量其債
    權之清償，而未慮及抗告人經濟能力之非可歸責於抗告人之
    事由所致，且此亦不因於協商時即已存在而有異，揆諸前揭
    說明，抗告人前雖曾與金融機構協商成立，惟其因具有不可
    歸責於己致履行原協議顯有重大困難之事由，自得向本院聲
    請更生。
六、綜上所述，本件抗告人僅係一般消費者，並未從事營業，且
    其有不能清償債務之情事，而所負無擔保及無優先權債務亦
    未逾1200萬元，前雖與各債權銀行達成協議，但有不可歸責
    於己致履行協議顯有重大困難之事由，復未經法院裁定開始
    清算程序或宣告破產，亦查無抗告人有消費者債務清理條例
    第６條第３項、第８條或第46條各款所定應駁回更生聲請之
    事由存在，則本件抗告人聲請更生，要屬有據，應予准許。
    原審駁回抗告人更生之聲請，於法尚有未洽，抗告意旨求予
    廢棄改判，為有理由，爰依法廢棄原裁定，並依本條例第45
    條第１項、第16條第１項之規定，由本院改判如主文第２、
    ３項所示。
七、依消費者債務清理條例第11條第２項、第45條第１項、第15
    條、第16條第１項，民事訴訟法第495條之１第１項、第450
    條第１項之規定，裁定如主文。
中    華    民    國    98    年    8     月    20    日
                  民事庭審判長法  官  李媛媛
                              法  官  姚貴美
                              法  官  林金發
以上正本係照原本作成。
對本裁定不得再為抗告。
本裁定已於98年8月20日17時公告。
中    華    民    國    98    年    8     月    20    日
                              法院書記官  莊國南


司法院資訊處製作；財團法人民間司法改革基金會備份。
